【裁判字號】    95,聲判,30
【裁判日期】    950529
【裁判案由】    聲請交付審判
【裁判全文】
臺灣臺北地方法院刑事裁定              95年度聲判字第30號
聲  請  人
即  告訴人  丙○○
代  理  人  吳家業律師
被      告  甲○○
            乙○○
            丁○○
上列聲請人即告訴人因被告等偽造文書案件，不服臺灣高等法院
檢察署檢察長駁回再議之處分（93年度上聲議字第195號），聲
請交付審判，本院裁定如下：
    主  文
聲請駁回。
    理  由
一、按告訴人不服上級法院檢察署檢察長或檢察總長認再議為無
    理由而駁回之處分者，得於接受處分書後10日內委任律師提
    出理由狀，向該管第一審法院聲請交付審判，法院認為交付
    審判之聲請不合法或無理由者，應駁回之。刑事訴訟法第25
    8條之1、第258條之3第2項前段，分別定有明文。
二、本件聲請人即告訴人丙○○以被告甲○○、乙○○、丁○○
    涉犯刑法第216條、第210條之行使變造私文書罪嫌，於93年
    12月23日具狀提起告訴，案經臺灣臺北地方法院檢察署檢察
    官偵查終結，因認被告三人犯罪嫌疑均有不足，於民國94年
    11月22日以94年度偵字第8519號為不起訴處分。聲請人不服
    ，聲請再議，經臺灣高等法院檢察署檢察長審核認定再議無
    理由，於95年1月25日以95年度上聲議字第195號處分書駁回
    聲請，有本院依職權調閱之臺灣臺北地方法院檢察署94年度
    偵字第8519號（含94年度他字第239號、94年度發查字第143
    號）、臺灣高等法院檢察署95年度上聲議字第195號卷可稽
    。
三、聲請交付審判意旨略以：查合作社社員請求召集臨時社員大
    會應依合作社法第47條「社員全體四分之一以上，亦得以書
    面記明提議事項及其理由，請求理事會召集臨時社員大會」
    之規定辦理。是請求召集臨時社員大會之書面自應載明提議
    之事項及其理由（前者為表，後者為裏，二者互有關聯）。
    又請求召集臨時社員大會理非憑空而為，此稍具常識之人莫
    不有此認知，從而請求召集之書面最低限度亦應載明其提議
    事項，此縱請求召集者不具法律知識，亦必其然。至其周延
    而載有理由（說明）者，其所載理由（說明）亦應限於與其
    提議事項有關者。若謂其竟違乎情理而載有與其提議事項無
    關之理由（說明），是非常態，不足遽信。被告甲○○最初
    於93年3月9日向內政部提出之聲請函，如駁回再議聲請出分
    書所言，固因未記載申請召開前揭合作社臨時社員大會之目
    的係為罷免聲請人，則其說明欄豈應有所謂聲請人如何「嚴
    重侵害全體社員權益」「濫用職權假秘書處名義竄改理事會
    、社務會議記錄」等內容之列載！又其明文記載之請求召開
    臨時社員大會之目的或提議事項為何？其說明欄若確有上開
    內容之列載，是否與其明文記載之目的或提議事項相符，而
    非為罷免聲請人而設？按合作社之罷免案應依合作社選舉罷
    免法第39條「罷免案應擬具罷免申請書，敘明理由，三分之
    一以上之原選舉人簽署。若上開聲請函確有上開內容之列載
    而意欲罷免聲請人，則內政部對上開聲請含之覆函（93年3
    月23日內授中社字第6930001691號）何以僅指示依合作設法
    第47條規定辦理，而未指示（併）依合作社選舉罷免法第39
    條之規定辦理？再再啟人疑竇。告訴人從未執有上開93年3
    月9日之聲請函而無從向偵查機關提出，而偵查機關亦未向
    內政部調閱該聲請函，則駁回再議聲請機關所憑之聲請自何
    而來？是否為被告等所提出？若係被告等所提出，則其是否
    真正？是否經變造？此非向內政部調閱上開聲請函實不足以
    大白真相。又聲請人為前揭合作社之理事主席，確知合作社
    並未收受被告甲○○93年3月15日之罷免申請書。駁回再議
    聲請處分書謂內政部於93年4月28日收受其副本，亦違經驗
    法則，蓋台灣非蠻荒之非洲大陸內陸，文書之遞送隔日即至
    ，何竟遲至44天之速耶？誰人能信。按法院為聲請交付審判
    之裁定前，得為必要之調查，刑事訴訟法第258條之3第3項
    定有明文。上揭證據於偵查中俱已呈現，自屬法院得依法調
    查之範圍。偵查機關對於上揭證據未詳加調查即遽予不起訴
    之處分及駁回再議聲請之處分，殊屬違法濫權。爰聲請交付
    審判，請求依法調查裁定，勿枉勿縱，以維法紀。
五、經查：
(一)、被告即有限責任台灣旅行供給合作社理事甲○○以93月3月9
    日台旅合字第092021號聲請函，向內政部聲請召開有限責任
    台灣旅行供給合作社臨時社員大會之函件，其上固未記載聲
    請臨時社員大會之目的，係為罷免理事主席即本件告訴人，
    但說明欄已逐項列載告訴人如何以人頭社員辦理入社，藉以
    選舉理事主席及操控社務，嚴重侵害全體社員權益，並偽造
    會議紀錄，致使業務無法推動，陷理事於不義，濫用職權假
    秘書處名義竄改理事會、社務會議記錄。嗣提出93年3月15
    日「罷免申請書」，附上「簽署人名冊」一份，向有限責任
    台灣旅行供給合作社正式提出聲請，並副知內政部社會司合
    作事業科（內政部93年4月28日第0000000000號收文），該
    申請書內容除增加「提議罷免有限責任台灣旅行供給合作社
    丙○○一位理事職位」等文字，提案理由全部援引上開聲請
    函之說明，嗣並於93年5月25日再次向內政部社會司合作事
    業科提出罷免申請書（內政部93年6月3日第0000000000號收
    文），除於罷免申請書敘明罷免理由，且於上開「簽署人名
    冊」，以手寫方式註記「罷免案」三字，一併提出，有各該
    聲請書、罷免申請書、簽署人名冊及罷免案簽署人名冊等件
    之影本在卷足憑（見臺灣臺北地方法院檢察署94年度偵字第
    8519號偵查卷第38、39、105至114頁）。上情已據內政部以
    94年8月12日內授中社字第0940720430號函說明甚詳（同上
    偵查卷第103、104頁），足信被告等辯稱召開臨時社員大會
    之目的本來即要為罷免聲請人，因不懂法定程序，始先聲請
    召開臨時社員大會等語，尚非無據。此與上開合作社法如何
    規定，要屬無涉。
(二)、次查，上開被告等提出之93年5月25日「罷免案簽署人名冊
    」，經內政部派員實際調查結果，其中簽署人夏景苹、郭武
    尚二人於調查時聲明「未有聯署」，固有內政部93年7月29
    日內授中社字第0930722133號函及該二人具名之聲明書各一
    張（均影本）可佐（同上偵查卷第44至46頁）。然就該簽署
    人名冊是否其等親自簽署及簽署時是否知悉用以罷免案一情
    ，業據證人夏景苹於警詢及偵查中證述：「該連署人名冊確
    實是由本人簽名蓋章，簽署該名冊時，乙○○是告訴我用意
    是當時他與甲○○等人認為丙○○擔任『‧‧‧理事主席』
    不適任，故要召開臨時會來罷免丙○○的職務，我當時也贊
    成罷免丙○○的主席一職」、「連署案‧‧‧是我簽名及蓋
    章，我們‧是連署罷免」等語（同上偵查卷第17、99-1頁）
    ，及證人郭武尚於警詢及偵訊時證稱：「該連署人名冊確實
    是由本人簽名蓋章，簽署該名冊時，乙○○是告訴我用意是
    當時他與甲○○等人認為丙○○擔任『‧‧‧理事主席』不
    適任，故要召開臨時會來罷免丙○○的職務，我當時也贊成
    罷免丙○○的職務‧‧‧我想參加說明我的想法」、「我有
    在連署書‧‧上簽名‧‧‧並無任何偽造文書的情形」等語
    （同上偵查卷第21、99-1頁）在卷。承此，縱證人夏景苹、
    郭武尚等人於參加連署時，其上只有「簽署人名冊」之字樣
    ，但參加連署時，既均透過被告乙○○等人告以目的在召開
    臨時社員大會罷免本件告訴人，被告等縱事後於上開「簽署
    人名冊」加註「罷免案」之字樣，尚不逾連署人簽名蓋章時
    之認知範圍，應屬得到連署人授權之有權加註行為，難認有
    變更原有「簽署人名冊」之意思。此外，夏景苹、郭武尚二
    人於調查時聲明「未有聯署」，或係事後受到人情壓力，或
    係因屆時不克出席社員臨時大會，始表示撤簽連署，此情並
    經證人夏景苹於警偵訊證稱：「後來因為丙○○打了四、五
    通電話給我，（問我）為何贊成罷免他，因為是好朋友，所
    以我趕快聲請撤銷連署」、「後來我有撤簽，因為丙○○也
    是我（的）好朋友」等語（同上偵查卷第18、99-1頁），及
    證人郭武尚於警偵訊證述：「後來因為我決定不參加該臨時
    會，所以才聲請撤銷連署」、「後來我撤銷連署，因為我不
    同意以此方式罷免」等語（同上偵查卷第22、99-1頁）甚稔
    。要不得以夏景苹、郭武尚二人事後因故撤銷上開罷免案之
    連署，而溯及指責其等從未參與該次罷免案之連署。
六、綜上，上開「連署人名冊」既係由連署人親自簽名、蓋章，
    連署人且均明知連署目的在於罷免本件告訴人，被告等人在
    其上加註「罷免案」字樣，即無變更連署人之意思，既未逾
    越連署人之授權範圍，尚難認有何變造及行使變造私文書之
    不法情事。要不得因夏景苹、郭武尚二人事後撤銷連署，遽
    指被告等人有變造私文書之犯行。本件臺灣高等法院檢察署
    對於駁回再議之理由，已詳予論述，且相關證據資料詳盡明
    確，要無疑義，聲請人即告訴人猶指摘原處分不當，聲請交
    付審判，為無理由，應予駁回。
七、依刑事訴訟法第258條之3第2項前段，裁定如主文。
中    華    民    國    95    年    5    月    29    日
                  刑事第一庭    審判長法  官  陳興邦
                                      法  官  林春鈴
                                      法  官  吳秋宏
以上正本證明與原本無異。
本件不得抗告。
                                      書記官  高菁菁
中    華    民    國    95    年    5    月    29    日


司法院資訊處製作；財團法人民間司法改革基金會備份。
